【裁判字號】    97,訴,11
【裁判日期】    970819
【裁判案由】    債務不履行損害賠償等
【裁判全文】
臺灣澎湖地方法院民事判決                97年度訴字第11號
原      告  澎湖區漁會
法定代理人  丙○○
訴訟代理人  謝曜焜律師
複代理人    吳俊達律師
            乙○○
被      告  許崇堯即許崇堯建築師事務所
上列當事人間請求債務不履行損害賠償等事件，本院於民國97年
8月5日言詞辯論終結，判決如下：
    主  文
原告之訴及假執行之聲請均駁回。
訴訟費用由原告負擔。
    事實及理由
甲、兩造之主張
一、原告起訴主張：原告前就「澎湖水產品加工廠新建工程」 (
    以下簡稱系爭工程)委託被告辦理規劃、設計、監造事宜，
    其應本於善良管理人之注意為正確之計算，俾使原告得以正
    確估價並發包施工，詎該工程嗣由豐聯營造股份有限公司 (
    以下簡稱豐聯公司)得標後，發現原告就模板組立及鋼筋之
    項目，有估算錯誤情形，致實作數量與契約數量差異甚大，
    原告應增加給付豐聯公司各為新台幣（以下同）1,144,702
    元及736,278元，共計1,880,980元，被告顯違反建築師法第
    17 條及民法第535條之規定，而有過失，故依債務不履行及
    侵權行為法則，請求被告負損害賠償責任，爰聲明：被告應
    給付原告1,880,980元，及自起訴狀繕本送達翌日起至清償
    日止，按週年利率5％計算之利息，並願供擔保，請准宣告
    假執行。
二、被告則以：被告雖曾因系爭工程而與原告訂定「澎湖區漁會
    工程規劃設計監造委託契約書」，但已依債之本旨履行完畢
    ，並無債務不履行情事，更無侵權行為。原告與豐聯公司關
    於工程模板組立及鋼筋部分，雖經判決確定應增付款項，但
    屬彼等契約之爭議，不可轉由被告負擔。況該案甲○○建築
    師之鑑定報告，因係工程完工後所為，其中模板組立已無現
    物可供計算，而鋼筋則已混藏於建築物內，未經開挖計算實
    際施作數量，該鑑定報告，僅係其就工程施作所需模板組立
    及鋼筋數量之估算，並非該工程實際施作數量之鑑定。而工
    程施作，本存有諸多變數，施作工法及鋼筋搭接次數，均可
    能影響實際施作之數量，是預估之數量與實作數量，本不可
    能完全相符，尚難謂被告有何過失責任，且原告之侵權行為
    請求權亦已罹於消滅時效等語，資為抗辯，請求駁回原告之
    訴，如受不利之判決，並願供擔保，請准宣告免為假執行。
乙、不爭執之事項
一、兩造於90年5月29日簽訂「澎湖區漁會工程規劃設計監造委
    託契約書」。
二、上開工程由豐聯公司以3,698萬元得標承作。
三、豐聯公司曾對原告提起給付工程款之訴訟（台灣澎湖地方法
    院93年度重訴字第4號、台灣高等法院高雄分院94年度建上
    字第2號、最高法院96年度台上字第1899號）。
四、上開訴訟資料內有台灣省建築師公會關於系爭工程模板組立
    及鋼筋兩部分之鑑定資料。
丙、兩造所爭執之事項
一、原告依據債務不履行及侵權行為法則，向被告請求損害賠償
    是否有理？
二、台灣省建築師公會另件之鑑定結果，是否足以採為本件判決
    之依據？
三、原告之侵權行為請求權是否罹於二年之消滅時效？
丁、得心證之理由
一、按訴狀送達後，原告不得將原訴變更或追加他訴，但請求之
    基礎事實同一者，不在此限，民事訴訟法第255條第1項第2
    款定有明文。原告起訴主張依據民法第544條之規定，請求
    被告應負債務不履行責任，賠償損害1,881,058元；嗣追加
    依據民法第184條第2項之規定，請求被告併負侵權行為之損
    害賠償責任，並減縮給付金額為1,880,980元。被告雖不同
    意原告上開訴之追加，惟原告無論依據債務不履行或侵權行
    為法則，均係基於其委託被告規劃設計監造系爭工程，因工
    程之模板組立及鋼筋數量與豐聯公司有爭議，經判決應增加
    給付工程款之同一事實而為請求，依前揭規定，應許原告為
    上開訴之追加，合先敘明。
二、按因侵權行為所生之損害賠償請求權，自請求權人知有損害
    及賠償義務人時起，二年間不行使而消滅，民法第197條第1
    項前段定有明文。此項消滅時效，應以請求權人實際知悉損
    害及賠償義務人時起算，非以侵權行為之不法性經法院判決
    確定時為準。原告主張被告受託規劃、設計、監造系爭工程
    ，模板組立及鋼筋之數量估算錯誤，致實作數量與契約數量
    差異甚大，增付豐聯公司工程款，而受有損失，應負侵權行
    為損害賠償責任一節，即縱屬實，惟另件豐聯公司以前揭事
    由對本件原告提起之給付工程款事件，係於94年2月4日經本
    院判決在案，並於同年2月14日送達原告，此有調閱之本院
    93年度重訴字第4號案卷可稽。該件第一審判決中，已明載
    事件之原委，原告既為該件訴訟之當事人，復依前開判決據
    以向被告請求損害賠償，則原告於收受該件之判決後，顯已
    知悉損害及賠償義務人，自斯時起，即應起算二年之消滅時
    效，無待該件之判決確定。乃原告遲至97年3月26日始行使
    侵權行為損害賠償請求權而提起本件訴訟，已逾上開法條所
    定二年之消滅時效期間。被告並就此為時效之抗辯，是原告
    依據侵權行為損害賠償請求權所為之請求，即不應准許。
三、原告另依據債務不履行損害賠償請求權向被告請求者，係指
    被告受託設計之模板組立及鋼筋數量估算錯誤，致實作數量
    較契約數量為大，增付豐聯公司工程款，受有損害云云，並
    引另件豐聯公司起訴給付工程款之判決及鑑定資料為據。惟
    查：
    (一)豐聯公司起訴請求給付工程款事件，係依據其與原告訂
        定「澎湖區漁會工程採購契約」第6條第3項所載：「工
        程之實作數量較契約所定數量增減達百分之十以上者，
        其逾百分之十之部分，得以契約變更增減契約價金。」
        之規定，主張系爭工程有關模板組立及鋼筋部分，契約
        數量各為10243㎡、410噸，而實作數量則各為19889㎡
        、529噸，數量相差各為9646㎡、119噸。因系爭工程係
        於92年8月26日竣工、92年10月7日驗收合格，有工程結
        算驗收證明書影本足憑 (見台灣省建築師公會鑑定報告
        書附件三)，是豐聯公司於93年5月24日起訴時，該工程
        早已竣工、驗收完畢。彼時模板組立已無現物可供計算
        ，而鋼筋亦已混藏於建築物內。法院為釐清契約責任，
        所採取之鑑定方法，亦屬工程完工之事後鑑定。雖受託
        之台灣省建築師公會鑑定結果，模板組立數量為15670
        ㎡、鋼筋數量為524噸，惟據製作鑑定報告書之甲○○
        建築師結證：豐聯公司所提數量，是否為工程之實作數
        量，我沒辦法回答，他們做多少我不瞭解，我是以個人
        專業經驗、圖說、勘查完工後的現場外表來計算，每個
        人計算的數量都會有些誤差，不敢保證是否與實際數量
        相同，我個人專業計算該工程需要這些數量等語 (見本
        院97年8月5日言詞辯論筆錄)。換言之，有關系爭工程
        模板組立及鋼筋之鑑定結果，僅係鑑定人於工程完工後
        ，依其專業經驗，判斷該工程所需要之數量，並非確實
        算出豐聯公司實際施作之數量。是尚難逕引上開鑑定數
        量，執與契約數量相較結果，即指被告估算有錯誤。
    (二)前開豐聯公司請求給付工程款事件，法院採用前揭鑑定
        結果作為判決之基礎，無非為解決豐聯公司與原告間之
        契約糾紛而已。該等工程採購契約本具相對性，僅於豐
        聯公司與原告間有其效力。彼等契約糾紛之依據為前揭
        契約第6條第3項：「工程之實作數量較契約所定數量增
        減達百分之十以上者，其逾百分之十之部分，得以契約
        變更增減契約價金。」之約定，但於類似之工程款糾紛
        事件中，亦見有訂定：「屬總價結算方式之契約，凡實
        做數量如較契約數量增減達百分之二十以上者，其逾百
        分之二十之部分得以變更設計增減之。」者，有最高法
        院94年度台上字第1919號民事判決資料附卷可稽 (見台
        灣高等法院高雄分院94年度建上字第2號卷第116頁)。
        上開契約有關「逾百分之十」及「逾百分之二十」之約
        定，其契約責任之寬嚴，顯有差異。此於訂定契約之當
        事人而言，自應受其拘束。但若據此而指設計「契約數
        量」之建築師，亦同受拘束，則建築師將因訂約當事人
        如前之寬嚴有別而異其責任，似此責任輕重因人而異，
        豈是合理？是尚難因原告另件經判決須負契約責任，即
        指被告亦有違約情事。
    (三)系爭工程有關模板組立及鋼筋項目，豐聯公司主張其實
        作數量各為19889㎡、529噸，但因工程早已竣工，且未
        開挖計算，無從查考，難以遽信。而前揭鑑定結果，模
        板組立與鋼筋各為15670㎡、524噸，此與契約數量所載
        模板組立10243㎡、鋼筋410噸，雖分別有5427㎡、114
        噸之差異。然如前所述，上開鑑定結果，僅係鑑定人依
        其專業經驗，鑑定、判斷該工程所需要之數量。則依被
        告設計之上開契約數量，是否即無法施作、完成該項工
        程？據鑑定人甲○○建築師結稱：我計算模板組立、鋼
        筋之數量，只是供營造廠參考的數據，施作工法若有不
        同，某些項目的數量可以酌減。模板組立有些部分是可
        以酌減的；鋼筋部分在圖說裡面已經標示清楚，該有的
        都有了，整個結構圖都有，那些需要多少鋼筋，長度、
        數量都很清楚，鋼筋的節省，就看營造廠的管理，鋼筋
        搭接的方法或密度，會影響鋼筋的數量等語 (見本院97
        年8月5日言詞辯論筆錄)。足證被告設計之工程圖說，
        均甚完備，而施作工法及搭接的方法、密度，皆會影響
        模板組立及鋼筋的數量。是尚難因被告設計之上開契約
        數量較少，即指無法施作、完成該項工程。更不能因鑑
        定數量與契約數量有落差，即指被告違反建築師法第17
        條之規定，或謂其未盡監造之責云云，而遽認被告有違
        約之情事。
    (四)本件原告依據民法第544條：「受任人因處理委任事務
        有過失，或因逾越權限之行為所生之損害，對於委任人
        應負賠償之責。」規定，請求被告賠償其損害。據此，
        原告之損害賠償請求權，必須被告有違約之過失行為，
        且其行為與損害之間，有相當之因果關係存在，始足成
        立。原告就前開成立之要件，並未盡舉證之責，自不得
        僅因另件判決結果，原告應增付豐聯公司工程款，即認
        被告當然有過失之違約行為，而應負損害賠償之責。
四、綜上所述，原告依據侵權行為及債務不履行之法律關係，請
    求被告賠償損害，均屬無據，不應准許，應予駁回，其假執
    行之聲請，亦失所依附，應併予駁回。
戊、結論
    本件原告之訴為無理由，依民事訴訟法第78條，判決如主文
    。
中    華    民    國    97    年    8    月    19    日
                        民事庭  法  官  洪曉能
以上正本證明與原本無異。
如不服本判決，應於判決送達之翌日起20日內，向本院提出上訴
狀（須附繕本）。
中    華    民    國    97    年    8    月    19    日
                                書記官  呂黎明


司法院資訊處製作；財團法人民間司法改革基金會備份。
